臺灣高等法院民事判決　九十一年度上易字第七三三號
　　　上　訴　人　丙○○○
　　　　　　　　　丁○○
　　　　　　　　　戊○○
　　　　　　　　　甲○○
　　　被上訴人　　乙○○
右當事人間損害賠償事件，上訴人對於中華民國九十一年五月九日臺灣板橋地方法院
九十一年度訴字第一七○號第一審判決提起上訴，本院判決如左：
    主    文
上訴駁回。
第二審訴訟費用由上訴人負擔。
    事    實
甲、上訴人方面：
一、聲明：
  (一)原判決廢棄。
  (二)被上訴人應給付上訴人新台幣（下同）一百四十四萬二千元，並自起訴狀繕本送
    達翌日起至清償日止，按年息百分之五計算之利息。
  (三)上訴人願供擔保，請准宣告假執行。
二、陳述：除與原判決記載相同者外，補稱略以：
  (一)證人王萬福與王皆得於上訴人之被繼承人王萬得死亡後，因家族事業合作經營之
    關係與被上訴人往來較為密切，其證言顯偏袒被上訴人，自難採信。
  (二)土地共有人合建房屋時，本應依照各共有人之土地持分比例分配房屋面積，如其
    中有人欲分得較多之房屋面積，則必須增加持有之土地面積，亦即主張要分得較
    多房屋面積之人，必需先向其他土地共有人購買土地，如此才可按照所增加之土
    地持分比例分得較多之房屋面積。原審認定「在土地持分均相同情形下，若各人
    分配房屋位置面積不同，只須彼此協議補貼分配房屋價值差額即可，殊無另行價
    購土地之必要」，其判斷即與常情有違，而違背論理經驗法則。
  (三)系爭建物係設計為賓館使用，需整棟一齊出租（無法各樓分開來使用），各所有
    權人按所佔坪數收取租金，一樓上訴人及王皆得所分得的部分係作大廳、櫃台、
    電梯等使用，被上訴人所分得的係作餐飲部使用，因而面臨道路寬窄，就整體使
    用收益來說並無差別，且樓上部分被上訴人係分得二樓，上訴人則分得四樓，如
    硬要分開來講，被上訴人所分得之二樓應較上訴人所分得之四樓值錢。因而王萬
    得交付之二百萬元絕非是用來補償因一樓各自面臨道路寬窄不同之補償費，亦非
    是用來購買一樓房屋多分得之坪數，因如係購買房屋之坪數，何以建築費是由上
    訴人自己負擔，亦不合情理。且乙○○於鈞院民國九十一年十月七日訊問時稱當
    時是講房屋每坪補貼五十萬元，惟當時土地市價每坪不過五十餘萬元，此業經證
    人王皆得、王菁蓮於原審證述明確，且王菁蓮於原審亦證稱當時一樓房屋市價每
    坪約二十萬元，則當時土地每坪約五十餘萬元，怎麼可能房價與土地每坪價值一
    樣均是五十萬元，足證乙○○所辯「房屋每坪五十萬元」顯不實在，是系爭二百
    萬元是用來購買基地之坪數，而非購買一樓房屋之坪數，因基地坪數較大，自可
    分得較大之房屋面積。
三、證據：除援用原審所提證據外，另聲請訊問證人王皆得。
乙、被上訴人方面：
一、聲明：
  (一)上訴駁回。
  (二)如受不利益判決，被上訴人願供擔保，請准宣告免為假執行。
二、陳述：除與原判決記載相同者外，補稱略以：
  (一)上訴人主張一樓上訴人及王皆得所分得的部分作大廳、櫃台、電梯等使用，被上
    訴人所分得係作餐飲部使用，因而面臨道路寬窄，就整體使用收益來說並無差別
    云云，實不足採。
    1.系爭建物一樓登記於被上訴人乙○○之子王許二名下之店舖乙間（二一．三四
      坪）係面臨環河南路二五四巷，路距十米寬；而上訴人所分得之一樓店舖乙間
      （三五．八九坪，現已出賣於訴外人褚美雲）則面臨成功路九十五巷（現改為
      集成路），路距二十二米寬。
    2.復查證人：王皆得於九十一年十月七日到院證稱：「該大樓一面面對成功路九
      十五巷（現改為集成路），另外一面是環河南路二五四巷，集成路寬二十二米
      ，二五四巷寬十米，我分得的一樓面對二五四巷，王萬得分得的一樓面對集成
      路。」，從而上訴人所分得之建物顯比被上訴人復占有地利之便。
  (二)上訴人主張系爭二百萬元係購買合建土地四坪價款之事實，雖提出八十九年九月
    三十日同意書及錄音帶語譯本各一件為證，然上開同意書係訴外人王皆得所書立
    ，內容略為上訴人因系爭土地合建分配問題，與王皆得協調，王皆得同意再補貼
    上訴人四十萬元等語，並未提及王萬得、王皆得及被上訴人兄弟間，於系爭共有
    土地合建時，王萬得有向王皆得或被上訴人購買合建土地，每坪五十萬元等情，
    且錄音帶語譯本亦未明確提及上情，此外，上訴人復未能再積極舉證以實其說，
    則上訴人主張系爭二百萬元係購買合建土地四坪價款之事實，即尚難信為真實。
  (三)王皆得、王萬得、王萬福及被上訴人兄弟四人就系爭土地合建七層樓房一棟，係
    先談妥房屋分配方案，再請建築師依分配方案製作藍晒圖（設計圖）等節，亦據
    證人王菁蓮於原審證述綦詳，且為兩造於原審所不爭執，是系爭土地合建案，王
    皆得四兄弟於協商合建時，各人分配房屋位置面積既已確定，則土地部分即依各
    人房屋面積比例分配登記，亦於合建時即可計算確定，故於王萬得與被上訴人土
    地持分均相同情形下，若各人分配房屋位置面積不同，只須彼此協議補貼分配房
    屋價值差額即可，殊無另行價購土地之必要，尤見上訴人主張要與一般經驗法則
    及交易習慣相悖，洵無可取。
  (四)本件上訴人對於應登記與王萬得之房屋，皆按前述分配方案登記予上訴人之事實
    於原審亦不爭執，顯見被上訴人並已完成收受二百萬元房屋補償款之對價義務，
    自無何不完全給付或不當得利之可言。至該二百萬元房屋補償款是否高於一般市
    價，乃別一問題，本與上訴人之請求無涉，退萬步言，縱本件房屋補償款金額之
    約定，確實高出一般行情，然此約定究為上訴人被繼承人王萬得自行判斷所為，
    倘王萬得即願支付該金額予被上訴人，似無於王萬得死亡後，再由其繼承人之上
    訴人置喙爭執餘地，復證人王皆得於九十一年十月七日到院證稱：「房屋分配完
    成後，沒有對黃雪玉說『王菁蓮怎麼辦成這樣，他辦錯了。』」從而，被上訴人
    並無上訴人所述尚有三‧０七坪土地拒不交付情事，反之，建物及土地既無占到
    地利之便，面積又比上訴人分別少一四‧五五坪及二‧０二坪，上訴人之訴顯無
    理由。
三、證據：援用原審立證方法。
    理    由
一、上訴人起訴主張：渠等係訴外人王萬得之繼承人，王萬得於八十年間，與被上訴
    人乙○○、訴外人王萬福、王皆得兄弟四人，協商就共有坐落台北縣三重市○○
    段○○段二五之一六地號土地興建七層樓房一棟，因各人持有土地面積並不相同
    ，為配合房屋之分配，協議由王萬得以每坪土地五十萬元之價格，向被上訴人購
    買基地土地四坪、向王皆得購買基地土地一點四六坪，並由王萬得交付被上訴人
    二百萬元、交付王皆得七十三萬元，嗣王萬得於八十一年七月四日死亡，至八十
    一年十月十二日王皆得之女王菁蓮在辦理土地過戶時，被上訴人部分僅過戶土地
    ０．九三坪與上訴人戊○○，王皆得部分亦僅過戶０．一五坪與戊○○，經上訴
    人向王皆得及被上訴人催討結果，於八十九年九月三十日，始由王皆得補償返還
    上訴人四十萬元，而被上訴人則均藉詞推諉，並稱「以每坪五十萬元買房屋之坪
    數，並非買土地」等語，查被上訴人收受二百萬元後，既未依約將四坪土地全部
    過戶與上訴人，就其未過戶之三．０七坪部分，即屬不完全給付且有不當得利情
    事，茲就被上訴人已過戶之０．九三坪土地，以每坪市價最高之六十萬元計算，
    僅值五十五萬八千元，被上訴人即應將溢領之土地價款一百四十四萬二千元返還
    上訴人，爰依不完全給付及不當得利法律關係，訴請判決如聲明所示等語。
二、被上訴人則以：被上訴人兄弟四人共有之系爭土地，持分比例依序為王皆得
    174/528、王萬得118/528、王萬福118/528、乙○○118/528，即除王皆得對系爭
    土地之持分面積較大外，其餘三兄弟持分面積均相同，故本件並無上訴人所稱因
    每人持有土地面積各不相同，為配合房屋分配，上訴人之被繼承人王萬得須向被
    上訴人購買土地之情形。實則王萬得所以交付被上訴人二百萬元，乃因王萬得與
    被上訴人土地持分相同，惟王萬得除二樓以上分配房屋面積與被上訴人相同外，
    一樓房屋分得面積較被上訴人多出一四．五五坪，且王萬得一樓房屋面臨較寬道
    路，復占有地利之便，故以二百萬元為補償等語置辯。
三、上訴人主張渠等繼承人王萬得於八十年間，與被上訴人及訴外人王皆得、王萬福
    兄弟四人，就共有系爭土地合建七層樓房一棟，為合建房屋之分配，王萬得有交
    付被上訴人二百萬元之事實，為被上訴人所不爭執，固堪信為真實。惟上訴人主
    張該二百萬元乃王萬得以每坪五十萬元向被上訴人購買合建土地四坪之價款等情
    ，則為被上訴人所否認，並辯稱：係合建房屋一樓分配不均之補償款等語。則依
    舉證責任分配法則，上訴人自應就該二百萬元係土地買賣價金之事實負舉證責任
    。經查：
  (一)上訴人主張系爭二百萬元係購買合建土地四坪價款之事實，雖提出八十九年九月
    三十日同意書及錄音帶語譯本各一件為證（見本院卷第三八頁至第三九頁），然
    上開同意書係訴外人王皆得所書立，內容略為上訴人因系爭土地合建分配問題，
    與王皆得協調，王皆得同意再補貼上訴人四十萬元等語，並未提及王萬得、王皆
    得及被上訴人兄弟間，於系爭共有土地合建時，王萬得有向王皆得或被上訴人購
    買合建土地，每坪五十萬元等情，且依同意書記載：「由於每人土地面積各不相
    同，致房屋層數分配比例當各不相同。事隔數年原地主王萬得先生之全部繼承人
    又再提出分配問題。」，然被上訴人兄弟四人共有之系爭土地，持分比例分別為
    王皆得174/528，王萬得118/528，乙○○118/528，王萬福118/528此為二造所不
    爭執，亦即除王皆得持分面積較大外，其餘三人持分面積均相同，並無「每人土
    地面積各不相同」之情形，益徵上開同意書之記載，與事實不符，不足採信。
  (二)至錄音帶語譯本部分，亦未明確提及王萬得確有向被上訴人購買四坪土地之情事
    ，尤以觀諸乙○○之對話：「當初可能以樓下下去彌補也沒說土地，也沒說建物
    下去補。」、「以前是說大小間補貼。」（見本院卷第四０、四一頁），亦無承
    認出售土地四坪予王萬得之情事，雖其中有提及合建後土地少了四坪云云，惟此
    無非被上訴人單純陳述其土地於合建前後增減情形而已，非必此減少土地即為王
    萬得以每坪五十萬元所價購，而應移轉登記予王萬得。是上訴人以上開錄音譯文
    主張被上訴人出售土地云云，亦不足採。
  (三)復參以證人王萬福於原審證稱：系爭土地合建時，王萬得有交付被上訴人二百萬
    元之「原因為土地是我們四個兄弟所共有，興建七層樓房一棟時，二樓以上樓層
    已說好分配給兄弟何人，一樓部分分作肆份分配給兄弟四人，因為一樓分配面積
    大小不同，且各自面臨通路的情形亦不同，面臨較寬道路者價值高，面臨較窄道
    路者價值低，所以這二百萬元是作為補償一樓分配不平的部分」等語（見原審卷
    第五六至五七頁）；證人王皆得於原審證稱：王萬得有交付被上訴人二百萬元，
    「是在房子合建完成之後，因為一樓房子分成四間，大小坪數不一，所以大間的
    要補償給分得小間者，二樓以上因為面積均相同，所以沒有補貼的問題」等語（
    見原審卷第七０頁）；另王皆得於本院亦證稱：「（問：同意書是否你寫的？為
    何立此同意書？）當時丁○○打電話給我，說他經濟有困難，週轉不來請我幫忙
    ，我問他差多少錢，他說約四、五十萬元，我說我自己也沒有那麼多錢，他並提
    到以前土地分配的事情，我說以前土地分配的事情不要再提，但我看他財務確實
    有困難，而且是姪子輩，所以才補貼其差額四十萬元。（問：該四十萬元是否為
    土地買賣價款？）不是。（問：房屋分配完成後，有無對黃雪玉說「王菁蓮怎麼
    辦成這樣，他辦錯了」？沒有。（問：當時房屋如何分配？）我們四兄弟本來各
    有一筆土地。我的坪數較多，後來為了要蓋整棟大樓，所以四筆合併成一筆，我
    們是自地自建，蓋七層的大樓，我分五、六樓，王萬得分四樓，王萬福分三樓，
    乙○○分二樓，七樓是王萬得、王萬福、乙○○三人共有各三分之一，一樓分成
    四個店面，每個店面的面積都不一樣，四個店面分別分給四個兄弟。這樣分起來
    每人分的房屋價值不完全相同，所以才發生互相補貼的問題。（問：是否有王萬
    得向乙○○購買四坪土地的事情？）我記得沒有這個事情。（問：土地後來如何
    分配？）按個人房屋分得的面積比例來分配土地。（問：王萬得與你分得的一樓
    房屋是否為面向成功路九十五巷？）該大樓一面面對成功路九十五巷（現改為集
    成路），另外一面是環河南路二五四巷，集成路寬二十二米，二五四巷寬十米，
    我分得的一樓面對二五四巷，王萬得分得的一樓面對集成路。」等語（見本院卷
    第六六頁至第六八頁）。另證人王菁蓮亦於原審證稱：「我們是以分配房屋大小
    來分配土地持分比例，房屋大的土地持分就多，房屋小的土地持分就小，因為王
    萬得分得的房子是比較大的，所以乙○○就依比例把土地０．九三坪過戶給王萬
    得」（見原審卷第七一頁）等語，益徵被上訴人抗辯系爭二百萬元係合建房屋一
    樓分配不均之補償款乙節，應與事實相符而堪可採信。
  (四)又王皆得、王萬得、王萬福及被上訴人兄弟四人就系爭土地合建七層樓房一棟，
    係先談妥房屋分配方案，再請建築師依分配方案製作藍晒圖（設計圖）等節，亦
    據證人王菁蓮證述綦詳（見原審卷第七二頁），且為兩造所不爭執，是系爭土地
    合建案，王皆得四兄弟於協商合建時，各人分配房屋位置面積既已確定，則土地
    部分即依各人房屋面積比例分配登記，亦於合建時即可計算確定，故於王萬得與
    被上訴人土地持分均相同情形下，若各人分配房屋位置面積不同，只須彼此協議
    補貼分配房屋價值差額即可，殊無另行價購土地之必要。是上訴人主張其繼承人
    王萬得向被上訴人價購土地四坪云云，亦與一般經驗法則有違，洵無可取。
  (五)再本件上訴人對於應登記與王萬得之房屋，皆按前述分配方案登記予上訴人之事
    實亦不爭執，其中就一樓部分，王萬得分得三五．八九坪，且係面臨較寬之集成
    路（寬二十二米），被上訴人則僅分得二一．三四坪，且係面臨二五四巷（寬十
    米），此亦為二造所不爭執（見原審卷第六二頁），而王萬得與被上訴人於合建
    前其土地持分比例相同，均為118/528，已如前述，則衡情王萬得交付補貼款予
    被上訴人，亦屬可採。至王萬得是否自付部分房屋建築款項，以及該二百萬元房
    屋補償款是否高於一般市價，乃別一問題，本與上訴人之請求無涉，退萬步言，
    縱本件房屋補償款金額之約定，確實高出一般行情，然此約定究為上訴人被繼承
    人王萬得自行判斷所為，茲王萬得既願支付該金額予被上訴人，自無於王萬得死
    亡後，再由其繼承人之上訴人置喙爭執餘地。
四、綜上所述，本件上訴人主張渠等被繼承人王萬得，因系爭土地合建案，以每坪五
    十萬元價格向被上訴人購買四坪土地，被上訴人僅過戶０．九三坪，溢領一百四
    十四萬二千元土地價款之事實，尚難信為真實。從而，上訴人本於不完全給付及
    不當得利之法律關係，請求被上訴人給付一百四十四萬二千元，及自起訴狀繕本
    送達翌日起至清償日止，按年息百分之五計算之利息，洵屬無據，不應准許。其
    假執行之聲請，亦失所附麗，應併予駁回。原審為上訴人敗訴之判決，及駁回其
    假執行之聲請，於法並無不合。上訴意旨，指摘原判決不當，求予廢棄改判，為
    無理由，應予駁回。
五、本件事證已臻明確，兩造其餘之攻擊防禦方法及未經援用之證據，經本院斟酌後
    ，認為均不足以影響本判決之結果，自無逐一詳予論駁之必要，併此敘明。
六、據上論結，本件上訴為無理由，依民事訴訟法第四百四十九條第一項、第七十八
    條、第八十五條第一項前段，判決如主文。
中　　　華　　　民　　　國　　九十一　　年　　 十二　　 月　　　三　　　日
                              民事第一庭
                          　　　　審判長法　官　蔡　秀　雄
                          　　　　　　　法　官　王　仁　貴
                          　　　　　　　法　官　陳　金　圍
右正本係照原本作成。
不得上訴。
中　　　華　　　民　　　國　　九十一　　年　　 十二　　 月　　　三　　　日
　　　　　　　　　　　　　　　　        書記官　章　大　富
